臺灣彰化地方法院民事判決
110年度簡上字第100號
上  訴  人  鐘樹元  
被  上訴人  李連正  

訴訟代理人  楊振芳律師
上列當事人間請求給付票款事件，上訴人對於本院彰化簡易庭於
民國110年4月13日所為109年度彰簡字第443號判決，提起上訴，
本院於111年11月2日言詞辯論終結，判決如下：
    主  文
上訴駁回。
第二審訴訟費用由上訴人負擔。
    事實及理由
一、連帶債務人中之一人受確定判決，而其判決非基於該債務人
    之個人關係者，為他債務人之利益，亦生效力，民法第275
    條定有明文。被上訴人於原審主張執有上訴人及廖天生共同
    簽發如附表所示之本票（下稱系爭本票），請求上訴人及廖
    天生負連帶給付票款責任，經原審為被上訴人全部勝訴判決
    ，上訴人不服，提起上訴，因上訴人所主張之上訴理由係基
    於上訴人之個人關係，揆諸前揭規定，上訴人之上訴效力不
    及於廖天生，合先敘明。
二、被上訴人主張：
  ㈠上訴人於民國108年8月間介紹廖天生與被上訴人認識，廖天
    生及1位自稱為廖天生配偶之人於108年9月1日前往被上訴人
    住所，並攜帶烏魚子樣品，向被上訴人稱有8兩重、共300台
    斤之烏魚子，正常市價要每台斤新臺幣（下同）2,400元，
    廖天生只要賣被上訴人每台斤2,000元，但須付現金。被上
    訴人不疑有他，欲向廖天生購買287台斤之烏魚子，遂於108
    年9月2日匯款57萬5,200元至廖天生所有之郵局帳戶。惟被
    上訴人遲未收到貨品，向廖天生追討後，廖天生告知因烏魚
    子有瑕疵，要延期出貨，上訴人及廖天生並在108年9月24日
    至被上訴人住所，共同簽發系爭本票並交付予被上訴人，擔
    保一定會交貨予被上訴人，然被上訴人最終仍未取得烏魚子
    ，廖天生亦未返還貨款。
  ㈡被上訴人既執有上訴人及廖天生共同簽發之系爭本票，被上
    訴人於系爭本票到期日分別欲向上訴人及廖天生為提示付款
    ，惟當時已經找不到上訴人及廖天生，故以起訴狀繕本送達
    共同發票人之日為提示之通知，並以送達最後一位共同發票
    人之日為請求付款日，依票據法第5條、第52條、第121條及
    第124條準用第97條第1項第2款規定，於原審聲明：上訴人
    及廖天生應連帶給付被上訴人61萬8,000元，及自109年11月
    24日起至清償日止，按週年利率6％計算之利息。
三、上訴人答辯：
  ㈠當時是廖天生向被上訴人借款200萬元，是上訴人介紹廖天生
    向被上訴人借錢。第一次借貸時，被上訴人有借款60萬元予
    廖天生，由廖天生開支票方式交付被上訴人，廖天生當時是
    稱要去買塑膠粒，後來上訴人就未與廖天生及被上訴人聯絡
    。
  ㈡嗣因被上訴人原先要借款200萬元予廖天生，於借款60萬元後
    ，被上訴人既不再借款予廖天生，致廖天生無法經營生意，
    才發生廖天生所開立之支票跳票。於支票跳票後，上訴人及
    廖天生前往被上訴人之住所，被上訴人表示如果廖天生不馬
    上處理，就不讓上訴人及廖天生離開，因廖天生年紀大且有
    三高，上訴人怕廖天生會昏倒，故上訴人才與廖天生共同簽
    發系爭本票。
  ㈢被上訴人亦於向上訴人及廖天生提告詐欺之刑事案件中，表
    示系爭本票與上訴人無關，之後不會向上訴人求償等語，並
    於原審聲明：被上訴人之訴駁回。
四、原審斟酌兩造之主張、攻擊防禦方法及所提證據後，判決被
    上訴人全部勝訴，並依職權宣告假執行暨上訴人及廖天生如
    以61萬8,000元為被上訴人預供擔保，得免為假執行。上訴
    人不服提起上訴，於第二審補充陳述：於被上訴人向上訴人
    及廖天生提出之詐欺刑事案件，經檢察官認定系爭本票之原
    因關係，係廖天生與被上訴人之金錢往來關係，與上訴人無
    關。上訴人未積欠被上訴人任何借款或有其他金錢往來，上
    訴人沒有必要簽發系爭本票予被上訴人。上訴人之所以會於
    系爭本票之發票人處簽名，係因被上訴人向廖天生表示，如
    不馬上處理，即不讓上訴人及廖天生離開被上訴人之住所，
    同時向上訴人表示將來不會對上訴人求償，上訴人才會簽名
    ，顯然被上訴人取得上訴人於系爭本票上之簽名，係出於惡
    意，依票據法第13條但書及第14條第1項規定，被上訴人取
    得系爭本票係出於惡意，自不得享有票據上權利，且被上訴
    人既承諾不向上訴人求償，卻仍提起本件訴訟，有違反誠信
    原則等語，且聲明：㈠原判決不利上訴人部分廢棄；㈡前項廢
    棄部分，被上訴人在第一審之訴駁回。被上訴人則聲明：上
    訴駁回。  
五、本院之判斷：
  ㈠被上訴人於108年9月2日匯款57萬5,200元予廖天生，並因換
    取廖天生原交付予被上訴人之支票而執有上訴人及廖天生共
    同簽發之系爭本票等情，業據被上訴人提出彰化第六信用合
    作社跨行匯款回單及系爭本票影本（見原審卷第17、19及21
    頁）附卷可稽，且為上訴人所不爭執，堪信為真實。
  ㈡被上訴人依票據關係，請求上訴人付款，上訴人則抗辯如上
    ，經查：
    ⒈票據債務人不得以自己與發票人或執票人之前手間所存抗
      辯之事由對抗執票人。但執票人取得票據出於惡意者，不
      在此限，票據法第13條定有明文。復票據乃文義證券及無
      因證券，票據行為一經成立發生票據債務後，票據上之權
      利義務悉依票上所載文義定之，與其基礎之原因關係各自
      獨立，票據上權利之行使不以其原因關係存在為前提。執
      票人行使票據上權利，就其基礎之原因關係確係有效存在
      不負舉證責任。倘票據債務人以自己與執票人間所存抗辯
      事由對抗執票人，依票據法第13條規定觀之，固非法所不
      許，惟應先由票據債務人就該抗辯事由負主張及舉證之責
      。必待票據基礎之原因關係確立後，法院就此項原因關係
      進行實體審理時，當事人就該原因關係之成立及消滅等事
      項有所爭執，方適用各該法律關係之舉證責任分配原則（
      最高法院110年度台簡上字第56號判決要旨參照）。兩造
      為系爭本票之直接前、後手，上訴人本得依票據法第13條
      但書規定，以人之關係抗辯對抗被上訴人，且因被上訴人
      主張取得系爭本票權利之原因關係，與上訴人所辯稱之原
      因關係，顯然不同，依前揭說明，自應由上訴人就其所辯
      稱之原因關係，負舉證責任。
    ⒉上訴人辯稱其及廖天生於000年0月00日前往被上訴人之住
      所時，因被上訴人要求廖天生馬上處理，否則不讓上訴人
      及廖天生離開，故受迫共同簽發系爭本票交付予被上訴人
      等語。雖與證人廖天生證稱：因其從事塑膠射出，欲借錢
      購買塑膠粒，經上訴人介紹而認識被上訴人，被上訴人本
      來要借300萬元予其，後來僅說要借款200萬元，嗣因其原
      先所開立之支票跳票，上訴人及其一同前往被上訴人住處
      ，被上訴人當場拿出本票並說如不簽名，就不讓其離開，
      因其已經70幾歲了，亦有三高問題，且因被上訴人與上訴
      人較熟識，與其不熟識，遂要求上訴人亦於系爭本票簽名
      等語（見本院卷第106至108-1頁）相近，但為被上訴人否
      認有何脅迫情事。經本院衡酌廖天生與上訴人為系爭本票
      之共同發票人，且廖天生與被上訴人間有相關金錢往來糾
      紛，其所為之證述內容，自有偏私之虞，未足遽採。益以
      系爭本票既屬換票而取得，廖天生亦不否認積欠被上訴人
      相當之債務，況其所述換票情節如上，亦難核認上訴人係
      受脅迫而共同發票，故上訴人辯稱被上訴人係惡意取得系
      爭本票云云，自不足採。
    ⒊上訴人另辯稱被上訴人於向上訴人及廖天生所提出之詐欺
      刑事案件中聲稱不會向上訴人求償，卻於本件訴訟行使票
      據權利，有違誠信原則部分，經本院核閱相關之臺灣彰化
      地方檢察署109年度偵字第3232號、臺灣新竹地方檢察署1
      09年度偵字第8081號及臺灣花蓮地方檢察署109年度偵字
      第4769號偵查卷，難認被上訴人有為免除上訴人給付系爭
      本票票款債務或不向上訴人行使系爭本票票據權利之相關
      意思表示。復被上訴人於109年4月7日檢察官訊問時，固
      曾表示「其實整件事情跟鐘樹元沒有關係」等語（見臺灣
      彰化地方檢察署109年度偵字第3232號偵查卷第113頁），
      惟經細繹被上訴人向檢察官陳述之始末，應屬被上訴人向
      檢察官表明有關烏魚子買賣一事，係廖天生與被上訴人間
      之糾紛，與上訴人無關。是上訴人既於108年9月24日併於
      系爭本票之發票人處簽名，被上訴人對上訴人行使系爭本
      票之票據權利，自無違反誠信原則，故上訴人前揭所辯，
      亦不可採。
    ⒋至上訴人辯稱臺灣彰化地方檢察署檢察官所為109年度偵字
      第3232號之不起訴處分書，已認定系爭本票係因被上訴人
      與廖天生間之金錢糾紛，與上訴人無關等語，因民事訴訟
      事件本應由民事法院獨立審認，不受刑事訴訟程序中檢察
      官起訴或不起訴處分之拘束（最高法院95年度台上字第11
      31號判決要旨參照），而前揭檢察官不起訴處分書之效力
      ，僅屬檢察官核認上訴人詐欺被上訴人之犯嫌不足，至系
      爭本票之原因關係為何，尚應由上訴人負舉證責任。從而
      ，上訴人既無法證明被上訴人取得系爭本票有何惡意，且
      其原因關係與上訴人無涉，則被上訴人執系爭本票，自得
      請求上訴人及廖天生負連帶給付票款及遲延利息之責任，
      上訴人辯稱被上訴人依票據法第14條第1項規定，不得享
      有票據上權利，為無理由。
  ㈢基上，在票據上簽名者，依票上所載文義負責；二人以上共
    同簽名時，應連帶負責，票據法第5條第1及2項分別定有明
    文。上訴人既自承於系爭本票簽名（見本院卷第211頁），
    且經本院檢視系爭本票，上訴人及廖天生係分別於系爭本票
    正面之發票人處簽名，依前揭規定，上訴人及廖天生即應負
    連帶給付票款之責。另依票據法第124條準用第97條第1項第
    2款規定，被上訴人請求上訴人及廖天生連帶給付自起訴狀
    繕本送達最後一位共同發票人之日起至清償日止，按週年利
    率6％計算之利息，亦屬有據，是原審判決上訴人及廖天生應
    連帶給付被上訴人61萬8,000元，及自109年11月24日起至清
    償日止，按週年利率6％計算之利息，即無違誤。
六、據上論結，原審判決並無不當，應予維持。上訴意旨指摘原
    判決不當，求予廢棄改判，為無理由，爰予駁回。
七、本件事證業臻明確，兩造其餘主張、攻擊防禦方法及證據資
    料，經本院審酌後認均不足以影響本件判決之結果，爰不逐
    一論列。
八、依民事訴訟法第436條之1第3項、第449條第1項、第78條，
    判決如主文。
中　　華　　民　　國　 111　　年　　11　　月　　23　　日
 　　　  　　　　 民事第三庭  審判長法  官  洪榮謙
 　　　  　　　　                   法  官  鍾孟容
 　　　  　　　　                   法  官  林彥宇
附表：（金額：新臺幣）
編號 共同發票人  發票日 票面金額 到期日 票據號碼 1 廖天生 鐘樹元 108年9月24日 30萬元 108年10月4日 WG0000000 2    31萬8,000元 108年10月18日 CH249579 
以上為正本係照原本作成。
本判決不得上訴。
中　　華　　民　　國　　111 　年　　11　　月　　23　　日
                                    書記官  林嘉賢